【裁判字號】    97,訴,1458
【裁判日期】    971031
【裁判案由】    確認委任關係不存在
【裁判全文】
臺灣桃園地方法院民事判決              97年度訴字第1458號
原      告  甲○○
                        號3樓.
            乙○○
            丁○○
上三人共同
訴訟代理人  李承訓律師
            陽文瑜律師
被      告  豐椿科技股份有限公司
法定代理人  丙○○
上列當事人間請求確認委任關係不存在事件，於民國97年10月22
日言詞辯論終結，本院判決如下：
    主  文
確認原告與被告間董事之委任關係不存在。
訴訟費用由被告負擔。
    事實及理由
壹、程序方面：
一、按二人以上於下列各款情形，得為共同訴訟人，一同起訴或
    一同被訴：一為訴訟標的之權利或義務，為其所共同者。二
    為訴訟標的之權利或義務，本於同一之事實上及法律上原因
    者。三為訴訟標的之權利或義務，係同種類，而本於事實上
    及法律上同種類之原因者。但以被告之住所在同一法院管轄
    區域內，或有第4 條至第19條所定之共同管轄法院者為限，
    民事訴訟法第53條定有明文。又是否符合共同訴訟之規定，
    依原告起訴主張之法律關係由形式上認定之，非指經法院審
    理結果是否有該權利義務而認定。本件原告等3 人主張分別
    確認與被告間之董事委任關係不存在等語，則依原告主張之
    法律關係，符合民事訴訟法第53條第3 款共同訴訟之規定，
    本院自有管轄權。
二、再按「股份有限公司應由董事長對外代表公司，惟公司與董
    事間訴訟，除法律另有規定外，則由監察人或股東會所選任
    之人代表公司為訴訟，公司法第208 條第3 項、第213 條定
    有明文，其立法目的乃恐董事長代表公司對董事起訴，難免
    有循私之舉。若公司已解散行清算程序，公司董事雖不得以
    董事身分執行職務，而應由清算人執行清算事務，但公司之
    清算，原則上以董事為清算人，除非公司法或章程另有規定
    或股東會另選清算人時，不在此限（公司法第322 條第1 項
    ）。且清算人於執行清算事務範圍內，除另有規定外，其權
    利義務與董事同（公司法第324 條）。是董事原則上應為清
    算人，且清算人之權利義務與董事同，則董事以清算人身分
    對董事為訴訟，亦難免有循私之舉。依同一法理，仍不宜由
    董事以清算人身分對董事為訴訟。再查清算中，公司股東會
    與監察人依然存續，對董事之訴訟依法仍應由監察人或股東
    會所選任之人代表公司為之，始為適法」（見最高法院94年
    度台上字第230號判決要旨）。本件被告於97年3月14日經主
    管機關經濟部以經中授字第09734735520 號函廢止公司登記
    ，依公司法第26條之1準用第24 條規定，被告應進行清算程
    序，並由所有董事為清算人，而原告在被告之公司登記上仍
    列為董事，則本件係屬董事與公司間之訴訟，依上開說明，
    自應以被告之監察人為被告之法定代理人，併此敘明。
三、確認之訴，非原告有即受確認判決之法律上利益者，不得提
    起。所謂即受確認判決之法律上利益，係指法律關係之存否
    不明確，原告主觀上認其在法律上之地位有不安之狀態存在
    ，且此種不安之狀態，能以確認判決將之除去者而言（最高
    法院52年台上字第1240號判例意旨參照）。次按「公司設立
    登記後，有應登記之事項而不登記，或已登記之事項有變更
    而不為變更之登記，不得以其事項對抗第三人」，公司法第
    12 條 定有明文。本件被告於接獲原告辭任之意思表示後，
    既未辦理註銷原告董事之變更登記，則對外關係上仍將致使
    第三人認原告為被告之董事，被告因交易行為產生之爭議，
    仍有須原告處理之虞，原告法律上地位將產生不安之狀態，
    故本院認原告訴請確認兩造間董事委任關係不存在，確有訴
    之利益。
貳、實體方面：
一、原告主張：原告3 人經選任為被告公司之董事，任期均自民
    國92年1 月17日起至於95年1 月16日止，惟原告於任期屆滿
    後，被告卻未改選董事，原告等人均已無意願續任董事，且
    於95年2 月間寄發存證信函向被告辭去董事職務，並已送達
    被告，惟被告遲不辦理變更登記。因原告仍登記為被告之董
    事，而被告解散後依法應行清算程序，但迄今未選任清算人
    ，原告則為法定之清算人，將可能須負擔基於公司負責人地
    位所生之相關法律責任，故原告將因兩造間有無委任關係存
    在而有法律上地位不安之狀態；原告提起本件確認委任關係
    不存在訴訟，若經法院判決勝訴確定，即得向經濟部辦理變
    更登記，而除去法律上地位之不安狀態，爰依法提起本件確
    認兩造間委任關係不存在之訴等語。並聲明：如主文所示。
二、被告則以：對於原告之請求無意見。
三、本件原告前述主張，業據其提出被告變更登記表、存證信函
    3件、被告公司確認原告已辭去董事職務之證明書3紙、經濟
    部97年3月14日「經授中字第09734735520」號函1 紙（以上
    均影本）為證，核屬相符，並經被告於言詞辯論期日到場自
    認（見本院卷97年10月22日言詞辯論筆錄），堪認原告之主
    張為真實。
四、按董事與公司之間應成立委任契約關係，而當事人之任何一
    方，得隨時終止委任契約，公司法第192條第4項、民法第54
    9條第1項定有明文。故董事一經提出辭職，無須公司同意，
    即失其董事之身分，並不以經股東會或董事會之決議為生效
    要件。又非對話而為意思表示者，其意思表示以通知達到相
    對人時發生效力，民法第95條第1 項前段規定亦明。本件原
    告辭任董事之意思表示既以上開存證信函寄送被告，並經被
    告收受且確認，則原告之辭任意思表示既已到達被告，依法
    應已生效，故兩造間董事委任關係即已不存在。從而，原告
    請求確認兩造間董事之委任關係不存在，於法有據，應予准
    許。
五、結論：本件原告之訴為有理由，依民事訴訟法第78條，判決
    如主文。
中    華    民    國    97    年    10    月    31    日
                  民事第二庭    法  官  黃漢權
以上正本係照原本作成
如對本判決上訴，須於判決送達後20日內向本院提出上訴狀
中    華    民    國    97    年    10    月    31    日
                            書記官  吳瓊英


司法院資訊處製作；財團法人民間司法改革基金會備份。
